【裁判字號】    92,交抗,108
【裁判日期】    920610
【裁判案由】    聲明異議
【裁判全文】
臺灣高等法院臺南分院刑事裁定            九十二年度交抗字第一八號      Ｃ
      抗  告  人  甲  ○  ○
右列抗告人因聲明異議案件，不服臺灣臺南地方法院中華民國九十二年四月十五日裁
定（九十一年度交聲字第四一六號）提起抗告，本院裁定如左：
      主      文
抗告駁回。
      理      由
一、本件抗告意旨略以：道路交通管理處罰條例第五十六條第一項第六款所規定「不
    依規定繳費」，係以有明確之規定為前提，並非一發生有停車而未繳費之事實即
    該當，本件抗告人並未收到繳費通知單，自無違反規定可言，且「不依規定繳費
    」之「規定」，須符合民主法治國原理，不宜由行政機關單方面之主張取代之。
    況僅因「未依規定繳費」，即依道路交通管理處罰條例第五十六條第一項第六款
    之規定，科處行政罰，亦有違憲之嫌云云。
二、按汽車駕駛人停車時，在道路收費停車處所停車，不依規定繳費者，處新臺幣六
    百元以上一千二百元以下罰鍰；道路交通管理處罰條例關於車輛駕駛人之處罰，
    如應歸責於車輛所有人者，處罰車輛所有人，道路交通管理處罰條例第五十六條
    第一項第十一款、第八十五條第三項分別定有明文。次按汽車違反道路交通管理
    事件有違規停車而駕駛人不在場之情形，當場不能製單舉發者，得逕行舉發之；
    又前項逕行舉發，應記明車輛牌照號碼、車型等可資辨明之資料，查明汽車所有
    人姓名或名稱、住址，並以該汽車所有人為被通知人製單舉發之；逕行舉發違反
    道路交通管理事件，經汽車所有人依通知單之應到案日期前到案，並告知違規駕
    駛人姓名、身分證統一編號及住址者，處罰機關應即另行通知違規駕駛人到案依
    法處理，逾應到案日期，處罰機關應依道路交通管理處罰條例第八十五條第三項
    規定處罰該汽車所有人，違反道路交通管理事件統一裁罰標準及處理細則第二十
    四條，亦分別規定甚明。
三、經查：
（一）受處分人即異議人甲○○不否認其所有之車牌號碼ＹＱ─０七九０號自用小客
      車，有經人駕駛，分別於民國九十一年五月十四日下午六時三十五分許，而
      停放於花蓮縣花蓮市○○路○○路至中正路之道路收費停車處所（三０八０）
      ；九十一年五月二十六日下午二時四十一分許，停放於花蓮縣花蓮市○○路
      ○○路至林森路之道路收費停車處所（一０一一）；九十一年六月十四日下
      午二時四十九分許，停放於花蓮縣花蓮市○○路○○路至林森路之道路收費停
      車處所（一０一一）；九十一年六月十六日下二午八時十六分許，停放於花
      蓮縣花蓮市○○路○○路至林森路之道路收費停車處所（一０一二）；九十
      一年六月十七日下午三時二十一分許，停放於花蓮縣花蓮市○○路○○路至林
      森路之道路收費停車處所（一０一四）；九十一年六月二十三日下午七時五
      十九分許，停放於花蓮縣花蓮市○○區○段道路收費停車處所，均未依規定繳
      費等事實，有花蓮縣警察局花警交字第Ｐ00000000號、Ｐ00000
      000號、Ｐ00000000號、Ｐ00000000號、Ｐ000000
      00號、Ｐ00000000號舉發違反道路交通管理事件通知單六紙及違規
      查詢報表各一份在卷足憑。其次，前述車牌號碼ＹＱ—０七九０號自用小客車
      ，於右揭時、地在花蓮縣花蓮市○○○○路段停車，停車收費員依規定製發六
      張停車繳費通知，並夾於擋風玻璃上，若駕駛人離場時車上未見繳費通知單，
      即應於停車後以電話語音查詢專線（０三）0000000號查單補費，若未
      於繳費期限內查單補繳停車費，視同逾期未繳，期限屆滿，異議人仍未繳費等
      情，有花蓮縣警察局九十一年十二月三日花警交字第０九一００四八九０號函
      及所附催繳資料清冊影本等資料在卷可憑。因此，異議人所有之前述小客車，
      有於右開時、地，經人駕駛停放於道路收費停車處所，而不依規定繳費之事實
      ，應可認定。另依前開花蓮縣警察局九十一年十二月三日花警交字第０九一０
      ０四八九０號函所載，右述各停車處所均經依法公告發布並於道路各據點豎立
      停車收費站路段告示牌，基於使用者付費之原則，對於停車於該處之駕駛人，
      本即應負繳納停車費用之義務，駕駛人本應依停車收費員製作之繳費通知單繳
      費，縱未見繳費通知單，亦應以電話查詢查單補費專線，異議人之上開車輛，
      長期由其子於花蓮縣境內行駛，平時均由其代為繳交停車費用等情，業據異議
      人自承在卷，異議人對此應知悉甚詳，故異議人尚難僅憑未收到任何補費通知
      單等情，即認花蓮縣政府對於道路停車處所之收費管理有違法不當之情形，所
      辯自不足採信。
（二）又各地方政府訂定差別之停車費率，向公有（含路邊及公有路外公共停車場）
      收費停車場之使用人收費，其使用關係應認係公法上營造物利用關係。一般路
      邊公有收費停車場均張貼、豎立收費公告，該公告屬於相對人不特定之一般行
      政處分，一經公告，即生送達效力。且按一般停車收費之公告，其張貼地點明
      顯，公告效力甚強，並為一般民眾所顯而易知，自生行政處分之效力，無待再
      經「繳費通知單」宣示該行政處分效力。至於另由停車場管理員開具停車繳費
      通知單，乃因受限於電子停車收費器未普遍裝設，故絕大多數路邊停車收費，
      尚須以人工方式，由管理員以手抄寫車號及停車時間於停車繳費通知單後，將
      該張停車繳費通知單夾於汽車之雨刷上，而使停車之駕駛人得以知悉其應繳若
      干之停車費，僅屬方便停車駕駛人繳費之觀念通知，尚非行政處分。本件異議
      人停車處之路邊收費停車場，確已豎立收費公告牌，且其位置相當明顯，有現
      場照片四幀附於原審卷可參，應認該停車收費之公告業經合法送達停車場使用
      人。準此，停車場使用人明知利用該公法上營造物需付費及其本人確有停車之
      事實，自應洽詢停車場管理員補單繳費，且倘收費員已至他處巡場或下班不在
      場，有任何停車疑義，亦可於七日補繳期限內逕向當地停車管理課公有停車場
      查詢並補繳，不因停車繳費通知單逸失而得解免其繳費責任。是本件抗告人以
      並未收到繳費通知單，自無違反規定可言云云置辯，即無足採。
（三）次按行政罰，乃為維持行政上之秩序，達成國家行政目的，對違反行政上義務
      者，所科之制裁。查各地方政府訂定差別之停車費率，向公有（含路邊及公有
      路外公共停車場）收費停車場使用人收費，其使用關係即屬公法上營造物利用
      關係，已如前述，則抗告人不依停車收費之公告，繳納停車費用，非但違反行
      政上義務，且亦影響國家為維持營造物運作所擁有權力。是原處分機關依道路
      交通管理處罰條例第五十六條第一項第六款規定加以處罰，難認有何違憲情形
      ，併予指明。
（四）另按汽車駕駛人之行為有道路交通管理處罰條例第七條之二第一項情形之一，
      當場不能或不宜攔截製單舉發者，得對汽車所有人逕行舉發處罰；逕行舉發違
      反道路交通管理事件，汽車所有人逾通知單所載應到案日不到案或不告知違規
      駕駛人之姓名、年籍、地址者，始得依道路交通管理處罰條例第八十五條第三
      項規定處罰汽車所有人，道路交通管理處罰條例第七條之二第一項及違反道路
      交通管理事件統一裁罰基準及處理細則第二十四條分別定有明文，由上開規定
      可知，汽車所有人未必為交通違規事件受處分人，僅於汽車所有人收受舉發通
      知單後逾期不到案或不告知違規駕駛人姓名、年籍、地址者，始得為之，是公
      路主管機關如欲對汽車所有人裁罰，自以舉發通知單業已合法送達為前提。次
      按，文書之送達，應以文書到達應受送達人住居所、事務所或營業所，始生送
      達效力（道路交通管理處罰條例第八十九條準用刑事訴訟法第六十二條準用民
      事訴訟法第一百三十六條參照）。查本件受處分人甲○○所有ＹＱ─０七九０
      號自用小客車，分別於民國九十一年五月十四日下午六時三十五分許，而停
      放於花蓮縣花蓮市○○路○○路至中正路之道路收費停車處所（三０八０）；
      九十一年五月二十六日下午二時四十一分許，停放於花蓮縣花蓮市○○路○
      ○路至林森路之道路收費停車處所（一０一一）；九十一年六月十四日下午
      二時四十九分許，停放於花蓮縣花蓮市○○路○○路至林森路之道路收費停車
      處所（一０一一）；九十一年六月十六日下二午八時十六分許，停放於花蓮
      縣花蓮市○○路○○路至林森路之道路收費停車處所（一０一二）；九十一
      年六月十七日下午三時二十一分許，停放於花蓮縣花蓮市○○路○○路至林森
      路之道路收費停車處所（一０一四）；九十一年六月二十三日下午七時五十
      九分許，停放於花蓮縣花蓮市○○區○段道路收費停車處所，在收費停車處所
      停車而均未依規定繳費等事實，已如前（一）所述。惟本件花蓮縣警察局花警
      交字第Ｐ00000000號、Ｐ00000000號、Ｐ00000000
      號、Ｐ00000000號、Ｐ00000000號、Ｐ00000000號
      舉發違反道路交通管理事件通知單等六張舉發通知單雖經花蓮縣警察局交通隊
      以掛號方式，郵寄異議人，有前開花蓮縣警察局九十一年十二月三日花警交字
      第０九一００四八八九０號函所附之九十一年六月七日、九十一年六月二十日
      、九十一年七月一日、九十一年七月四、九十一年七月十五日交寄大宗函件存
      根影本五份在卷可佐，然上開郵件之信封外均經郵務人員註明「原址查無此人
      」退回，有掛號信封影本五紙可憑，惟上開郵件均是依異議人車籍資料上所載
      之「台南市○區○○路三三三巷二二０號」送達，異議人亦自承其有時住於該
      處，有時則至臺南縣居住，足認異議人有變更其送達處所而不向行政機關陳明
      ，致有應為送達處所不明之情形。又舉發機關即花蓮縣警察局亦未依行政程序
      法第七十八條為公示送達，足見本件前開舉發通知單是否合法送達異議人，尚
      屬不明。而依照違反道路交通管理事件統一裁罰標準表可知，違反道路交通管
      理事件之裁罰標準，係以當事人接到違規舉發通知書後，「有無逾越應到案日
      期繳納罰款及到案與否」，為設定裁決罰鍰數額之唯一準據，故行為人有無於
      到案日期前繳交罰鍰或到案與否，既對於行為人究應處以法定最低額或法定最
      高額罰鍰，具有絕對之決定性，且違反道路交通管理事件之處罰，屬行政秩序
      罰，對於違規行為人所為處罰，顯然影響其權利義務，性質上為負擔之行政處
      分，自應遵循行政法基本原則，亦即行政行為應遵循公正、公開與民主之程序
      ，以保障人民權益（此亦為行政程序法第一條開宗明義所揭示），舉發單位自
      應於舉發通知單上，詳為記載「應到案日期」及「應到案處所」，另違反道路
      交通管理事件通知單亦須經合法送達，俾行為人得遵期到案繳交罰款，或對其
      違規行為有陳述、爭執及聲明異議之機會。再者法院受理交通異議案件，乃對
      於交通舉發行政處分審查其是否違法，本質上屬於行政爭訟程序，與普通法院
      審理刑事案件原則不同。而按當事人主張有利於己之事實者，就其事實有舉證
      之責任，民事訴訟法第二百七十七條定有明文，經查裁決機關既裁決異議人已
      接獲違反道路交通管理事件通知單，因逾越應到案日期三十日以上，而得對之
      為法定最高額罰鍰之裁罰處分，則依前揭舉證責任分擔之原則，除異議人自認
      已合法收受該通知單之送達外，自應先由裁決機關就其主張異議人已接獲該通
      知單之合法送達事實，負舉證責任，俟證明其為真實後，異議人對於其抗辯事
      實，始應負證明之責任，然本件前開違反道路交通管理事件通知單有無合法達
      ，既屬不明，已如前述，則依前開舉證責任危險分配原則，原裁決機關就其主
      張異議人已合法收受送達之事實，既未能證明其為真實，自應受不利之危險，
      從而異議人辯稱：前開舉發通知單因未合法送達，致其無法接獲違規通知，致
      喪失於期限內以最低罰鍰自動繳納之權利乙節，確屬信而有徵，尚堪採信。
（五）綜上所述，本件附表編號一、編號二之原裁決處分既均有前述舉發通知單未合
      法送達之違法情形，移送機關逕依違反道路交通管理事件統一裁罰標準表分別
      裁處異議人罰鍰新台幣一千二百元及八百元，即有不當。至於本件移送機關之
      其他裁決處分（即九十一年十月十五日南監五字第裁七四─Ｐ0000000
      0號、南監五字第裁七四─Ｐ00000000號、南監五字第裁七四─Ｐ0
      000000號及南監五字第裁Ｐ0000000號）雖亦有前述舉發通知單
      未合法送達之違法情形，惟均對異議人處以法定最低額罰鍰新台幣六百元，對
      異議人之權益即無影響，異議人此部分之異議為無理由，應予駁回。原審因將
      附表所示原處分撤銷，改為附表所示該院諭知之罰鍰，其餘異議則予駁回，本
      院經核原裁定於法尚無不合。抗告意旨，仍執陳詞，指摘原裁定不當，為無理
      由，應予駁回。
據上論斷，應依道路交通管理處罰條例第八十九條，刑事訴訟法第四百十二條，裁定
如主文。
中    華    民    國      九十二      年      六      月      十        日
                                  臺灣高等法院臺南分院刑事第一庭
                                      審判長法官  茆    臺    雲
                                            法官  蔡    長    林
                                            法官  李    文    福
右正本證明與原本無異。
不得再抗告。
                                      法院書記官  李    良    倩
中    華    民    國      九十二      年      六      月      十一      日
附表－違反道路交通管理處罰條例第五十六條第一項第十一款規定部分：
┌──┬────┬────┬─────┬─────┬──────────┐
│編號│違規時間│違規地點│原處分機關│原處分機關│本院判決主文        │
│    │        │        │裁決書案號│處罰主文  │                    │
├──┼────┼────┼─────┼─────┼──────────┤
│一  │九十一年│花蓮市中│九十一年十│一千二百元│原處分撤銷。        │
│    │五月十四│山路公園│月十五日南│          │甲○○汽車駕駛人停車│
│    │日十八時│路至中正│監五字第裁│          │時，在道路收費停車處│
│    │三十五分│路      │七四─Ｐ二│          │所停車，不依規定繳費│
│    │許      │        │０一六五二│          │，處罰鍰新臺幣陸佰元│
│    │        │        │二八號    │          │。                  │
├──┼────┼────┼─────┼─────┼──────────┤
│二  │九十一年│花蓮市中│九十一年十│八百元    │原處分撤銷。        │
│    │五月二十│山路建國│月十五日南│          │甲○○汽車駕駛人停車│
│    │六日十四│路至林森│監五字第裁│          │時，在道路收費停車處│
│    │時四十一│路      │七四—Ｐ二│          │所停車，不依規定繳費│
│    │分許    │        │０一六七０│          │，處罰鍰新台幣陸佰元│
│    │        │        │九六號    │  │。                  │
└──┴────┴────┴─────┴─────┴──────────┘


司法院資訊處製作；財團法人民間司法改革基金會備份。
